最　高　行　政　法　院　判　決
　　　　　　　　　　　　　　　　　　 96年度判字第00843號
上　訴　人　矽品精密工業股份有限公司
代　表　人　甲○○
訴訟代理人　詹銘文
　　　　　　蕭錫清
被 上訴 人　經濟部智慧財產局
代　表　人　乙○○
參　加　人　丙○○
訴訟代理人　丁○○律師
上列當事人間因發明專利舉發事件，上訴人不服中華民國94年9
月9日臺北高等行政法院93年度訴字第2445號判決，提起上訴。
本院判決如下：
    主  文
上訴駁回。
上訴審訴訟費用由上訴人負擔。
　　理  由
一、上訴人前於民國（以下同）89年6月16日以「晶片堆疊封裝
    結構」向被上訴人申請發明專利，經被上訴人編為第000000
    00號審查，准予專利，並於公告期滿後，發給發明第137595
    號專利證書（以下簡稱系爭專利）。嗣參加人以其違反核准
    審定時所適用之83年1月21日修正公布之專利法（以下同）
    第20條第1項第1款及第2項之規定，不符發明專利要件，對
    之提起舉發，並提出舉發證據附件二為西元1999年12月21日
    公開之美國第0000000號「CHIP STACKING AND CAPACITOR
    MOUNTING ARRANGEMENT INCLUDING SPACERS」專利案（以下
    簡稱引證一）；附件三為西元1998年2月24日公開之美國第0
    000000號「ANGULARLY OFFSET STACKED DIE MULTICHIP DE-
    VICE AND METHOD OF MANUFACTURE」專利案（以下簡稱引證
    二）；附件四為西元1993年6月1日公開之美國第0000000號
    「SEMICONDUCTOR DEVICE HAVING A PAD ARRAY CARRIER P-
    ACKAGE」專利案（以下簡稱引證三）。案經被上訴人審查，
    引證二、三固難稱系爭專利不具新穎性及進步性，惟引證一
    足證系爭專利不具進步性，是系爭專利違反專利法第20條第
    2項之規定，乃於92年12月17日以（92）智專三(二)04024字第
    09221285500號專利舉發審定書為「舉發成立，應撤銷專利
    權」之處分。上訴人不服，循序提起訴願及行政訴訟，均遭
    駁回，乃提起本件上訴。
二、上訴人於原審起訴主張略以：系爭專利特徵在於晶片與晶片
    間是用複數墊塊加以配置，引證案則僅用一大片之墊塊，故
    引證案並未揭露系爭專利技術特徵，又系爭專利於晶片上有
    加裝散熱片，此引證案未揭露。系爭專利所揭露之技術、目
    的、功效及結構，確實與引證案完全不同，並未揭露於引證
    案中，實具有新穎性，此亦為原審查結果及原舉發審定之處
    分所肯認。又系爭專利所揭露之結構及功效，更足以改善參
    加人所提引證案之缺點，二者間之差異實已達到技術上之改
    進，解決該技術領域之技術瓶頸，並可增進可靠度功效，系
    爭專利確具有進步性。又系爭專利在美國之對應案件，已獲
    准美國專利。為此，求為判決撤銷訴願決定及原處分云云。
三、被上訴人則略以：系爭專利發明標的係為將數個晶片層層堆
    疊基板之上表面，並在晶片之間，配置數個墊塊，以銲線分
    別電性連接各個晶片之銲墊至基板；墊塊之材質可為具有良
    好散熱性之矽、空白晶片（dummy chip）、或是其他金屬材
    料，熱膨脹係數亦與第一晶片和第二晶片相同或十分接近。
    雖系爭專利於每相鄰二晶片之間配置有複數個墊塊，與引證
    一於每相鄰晶片之間僅配置單一墊塊者不同，然系爭專利發
    明標的為將習知晶片間用以堆疊之膠層，而改以配置墊塊，
    其可為整片式或柱狀式，材質為具有良好散熱性，熱膨脹係
    數亦與晶片相近，不會產生熱應力之問題，藉由曝露墊塊或
    加裝之散熱片的散熱表面，可產生良好散熱效果。而系爭專
    利於堆疊晶片間配置墊塊，墊塊材質熱膨脹係數與晶片相近
    具有良好散熱性等，已為引證一揭示一晶片堆疊配置，晶片
    間之矽質墊塊係與晶片之熱膨脹係數相匹配，為一良好之熱
    導體等有相同揭露；且在晶片堆疊配置中，晶片大小、墊塊
    材質及配置位置、墊塊型式、黏著層及封裝膠體材質等，均
    可因使用者之需求而可簡易變更運用，對於熟習該項技術者
    所能輕易思及轉換；另為使散熱效果良好而加裝散熱片，仍
    係習知技術之簡單附加，故系爭專利為運用申請前既有之技
    術或知識，而為熟習該項技術者所能輕易完成，不具進步性
    。且系爭專利之美國對應案雖已獲准專利，然各國專利制度
    並不相同，不能相互引用。另有關運用墊塊及散熱片係屬於
    習知技術運用，其中散熱片部分引證案雖未提及，但其為一
    般習知技術，並無進步性可言等語，資為抗辯。
四、參加人則略以：依據系爭專利申請專利範圍第1項中有關墊
    塊的界定，其並未如上訴人所主張對其複數個墊塊係以晶片
    局部面積的形式各別配置於晶片四周；亦即，根據此等申請
    專利範圍之用語，其並不限制晶片間複數個墊塊之形狀、面
    積、大小，而僅在數目上有所界定，即便與引證一完全相同
    之形式亦都被包括在內。由此可知，上訴人以一個並非其申
    請專利範圍所載特點來主張其專利要件，並企圖涵蓋原已屬
    公共領域之先前技術來作為其專利權範圍，其違法謬誤之處
    ，不言可喻。又將墊塊如上訴人所主張以晶片局部面積的形
    式各別配置於晶片四周，雖可減少黏著層用量，然而，其結
    果反可能影響晶片與墊塊間黏著之可靠度，正如黏著時，在
    全面塗布膠量其黏著效果會優於塗佈局部面積一般。並且，
    上訴人所主張之墊塊係以晶片局部面積的形式各別配置於晶
    片四周，其加工將更為繁複，相較於先前技術，其整體製造
    可靠度更值商榷。且由於美國不另行區分新型專利，因此一
    技術取得美國專利，其進步性仍可能僅達到我國之新型專利
    或甚至更低之標準。查，系爭專利於我國所申請者乃屬進步
    性要求甚高之發明專利，上訴人「系爭專利之美國對應申請
    案已取得美國專利」此主張，實不足以作為系爭專利具備發
    明進步性要件之佐證。尤有甚者，上訴人所據以支持系爭專
    利之美國對應申請案，其申請專利範圍所載技術內容亦與系
    爭專利之申請專利範圍所記載者不同，自無從佐證系爭專利
    是否確實具備發明專利之進步性要件等語，資為抗辯。
五、原審審酌全辯論意旨及調查證據之結果，略以：系爭專利主
    要係為將數個晶片層層堆疊基板之上表面，並在晶片之間，
    配置數個墊塊，以銲線分別電性連接各個晶片之銲墊至基板
    ；墊塊之材質可為具有良好散熱性之矽、空白晶片（dummy
    chip）、或是其他金屬材料，熱膨脹係數亦與第一晶片和第
    二晶片相同或十分接近，不會產生熱應力之問題，並藉由曝
    露墊塊或加裝之散熱片的散熱表面，可產生良好散熱效果。
    雖系爭專利於每相鄰二晶片之間配置有複數個墊塊，與引證
    一於每相鄰晶片之間僅配置單一墊塊者不同，然系爭專利於
    堆疊晶片間配置墊塊，墊塊材質熱膨脹係數與晶片相近具有
    良好散熱性等，已為引證一所揭露；而在晶片堆疊配置中，
    晶片大小、墊塊材質及配置位置、墊塊型式、黏著層、封裝
    膠體材質等，均可因使用者之需求而可簡易變更運用，而為
    使散熱效果良好而加裝散熱片係習知技術之簡單附加，故系
    爭專利為運用申請前既有之技術或知識，而為熟習該項技術
    者所能輕易完成，不具進步性。又上訴人所據以主張系爭專
    利具有進步性之依據，係以系爭專利說明書第4A圖所載，墊
    塊係以晶片局部面積的形式各別配置於晶片四周之某一特定
    實施例之態樣，作為其與先前技術相區別之依據。但依據系
    爭專利申請專利範圍第1項中有關墊塊的界定，並未如上訴
    人所主張對其複數個墊塊係以晶片局部面積的形式各別配置
    於晶片四周；亦即，根據此等申請專利範圍之用語，其並不
    限制晶片間複數個墊塊之形狀、面積、大小，而僅在數目上
    有所界定，即便與引證一完全相同之形式亦都被包括在內。
    此從系爭專利專利說明書第14頁倒數第5行之記載，即可為
    證。足見系爭專利於堆疊晶片間配置墊塊，已為引證一所揭
    露；而在晶片堆疊配置中，晶片大小、墊塊材質及配置位置
    、墊塊型式、黏著層、封裝膠體材質等，均可因使用者之需
    求而可簡易變更運用，乃運用申請前既有之技術或知識，而
    為熟習該項技術者所能輕易完成，自不具進步性。退一步言
    ，縱將墊塊如上訴人所主張以晶片局部面積的形式各別配置
    於晶片四周，雖可減少黏著層用量，然而，其結果反可能影
    響晶片與墊塊間黏著之可靠度，正如黏著時，在全面塗布膠
    量其黏著效果會優於塗佈局部面積一般。並且，上訴人所主
    張之墊塊係以晶片局部面積的形式各別配置於晶片四周，其
    加工將更為繁複，相較於先前技術，其整體製造可靠度並不
    具功效增進，是縱以功效增進之觀點，系爭專利亦不具進步
    性。且有關運用墊塊及散熱片係屬於習知技術運用，其中散
    熱片部分引證案雖未提及，但為使散熱效果良好而加裝散熱
    片，仍係習知技術之簡單附加，故系爭專利為運用申請前既
    有之技術或知識，而為熟習該項技術者所能輕易完成，不具
    進步性。至上訴人稱系爭專利之對應案已獲准美國專利乙節
    ，按各國法制有別，專利審查基準各異，對應案在他國獲准
    專利，尚難執為本件應為舉發不成立之論據。況上訴人所據
    以支持系爭專利之美國對應申請案，係以遠遠小於系爭專利
    的申請專利範圍，來取得美國專利商標局對其專利之核准。
    則上訴人以系爭專利之美國對應申請案取得美國專利，作為
    主張系爭專利具備發明進步性之佐證，殊有不合等由，乃駁
    回上訴人在原審之訴。
六、上訴意旨略以：(一)上訴人91年5月24日申請專利範圍修正本
    ，業已將90年7月11日之審定公告本申請專利範圍第1項更正
    為「複數個墊塊，分別配置於該些晶片之間，並且每相鄰二
    該些晶片之間配置有複數個該些墊塊」、第9項更正為「如
    申請專利範圍第1項所述之晶片堆疊封裝結構，其中每相鄰
    二該些晶片之間所配置的該些墊塊，係對應配置在該些晶片
    的角落位置」，惟原判決未依卷內證據認定上訴人更正後之
    申請專利範圍，錯誤將更正前的申請專利範圍指為更正後的
    申請專利範圍，顯有違反行政訴訟法第189條第1項認定事實
    不依證據之違法；且錯誤援引系爭專利說明書中有關更正前
    申請專利範圍之說明，指摘系爭專利無限制晶片間複數個墊
    塊之形狀、面積、大小等，而不具進步性，顯有率斷，且有
    認定事實不依卷內證據之違法。(二)原審既認系爭專利在每相
    鄰二晶片之間配置的墊塊為複數，而引證一於每相鄰晶片之
    間配置的墊塊為單一；亦即一者為複數，另一者為單數，故
    二者有所不同。詎原判決第11頁第19行至第21行卻載：「…
    根據此等申請專利範圍之用語，其並不限制晶片間複數個墊
    塊之形狀、面積、大小，而僅在數目上有所界定，即便與引
    證一完全相同之形式亦都被包括在內。…」等語。則試問：
    引證一單一墊塊之形式，如何被包括在系爭專利之複數墊塊
    之形式中？是原判決顯有判決理由矛盾之違法情形。(三)依上
    訴人更正後系爭專利的申請專利範圍第9項，已明白揭示複
    數個墊塊係以晶片局部面積的形式各別配置於晶片四周之情
    形。詎原判決僅依系爭專利申請專利範圍第1項，來指摘未
    有複數個墊塊係以晶片局部面積的形式各別配置於晶片四周
    之情形，卻置申請專利範圍第9項於不顧，其認定事實及適
    用法律顯有率斷。又原審縱使認為系爭專利申請專利範圍第
    1項未有揭示，然依專利審查基準逐項審查之要求，原審仍
    應就附屬項包括第9項等進行審查，詎原審卻未逐項進行審
    查，亦有違新專利審查基準第2-3-5頁、第2-3-20頁第6行以
    下「逐項審查」之規定，即有判決不適用法規之違法。(四)系
    爭專利之申請專利範圍共計有39項，依專利審查基準逐項審
    查之規定，應就系爭專利每一項之申請專利範圍逐項認定是
    否具有進步性。惟原判決竟僅以系爭專利之申請專利範圍第
    1項為主，論究是否具進步性，至於系爭專利其他獨立項及
    附屬項，則完全未敘明是否具進步性，顯有違專利審查基準
    逐項審查規定之違法，且就未表明是否具進步性要件之其他
    申請專利範圍部分，亦具有判決不備理由之違法。(五)原判決
    完全抄用被上訴人及原審參加人之答辯書內容，對於為何片
    面地、全盤地採信原審參加人之答辯主張，完全未敘明理由
    ；且對於上訴人主張墊塊位於四角落相較於墊塊整塊位於晶
    片中間，具有節省材料、應力較小、較不易脫層等優點，竟
    完全未記載為何不予採信及毋庸調查之理由，顯有未依職權
    調查證據及判決不備理由之違背法令。況原審法院並非晶片
    封裝領域之專家，對於墊塊以晶片局部面積的形式各別配置
    於晶片四周，是否會影響晶片與墊塊間黏著之可靠度，並且
    其加工是否將更為繁複等問題，應非盡知。然原審卻未徵詢
    從事該學術研究之人，以書面或於審判期日到場陳述其法律
    上之意見，並告知當事人使為辯論，在未經專業技術鑑定或
    徵詢從事專業法律研究人員之意見前，徒憑被上訴人及原審
    參加人之答辯，即遽認可能影響晶片與墊塊間黏著之可靠度
    ，且其加工將更為繁複，有關運用墊塊及散熱片係屬於習知
    技術運用，其中散熱片部分引證案雖未提及，但為使散熱效
    果良好而加裝散熱片，仍係習知技術之簡單附加，故系爭專
    利為運用申請前既有之技術或知識，而為熟習該項技術者所
    能輕易完成，不具進步性，其認定事實及適用法律均嫌率斷
    ，即有判決不適用行政訴訟法第133條前段、第162條第1項
    、第2項規定及判決不備理由之違法。(六)引證一的發明標的
    在於將晶片間的墊塊作為接地之用，或者形成一電容器，所
    以該案的墊塊均會與晶片或基板透過銲線電性連接，因此，
    引證一中墊塊的形狀會受到限制，需要在邊緣形成階梯狀，
    或部分尺寸大於晶片。引證一中完全未提及有關於墊塊的形
    狀或配置會造成封裝可靠度的問題，所以引證一之熟習技術
    者基於該案之標的，不可能思及系爭專利中所揭露之多個墊
    塊配置於相鄰二晶片或其周圍的技術，更不可能做如此的變
    更。是系爭專利所揭露墊塊配置方式，可以縮減墊塊與晶片
    的貼合面積，避免黏著層脫層而影響可靠度，其進步性是十
    分明確的。又系爭專利在美國及中國的對應申請案，均已獲
    准專利。且在美國對應申請案的審查過程中，美國審查委員
    曾經檢索出與引證一相同的案件，但在審定書中敘明引證一
    與系爭專利並無直接關係，故自始至終引證一皆未被引用作
    為核駁理由。由此足證，引證一與系爭專利的標的顯然不同
    ，其技術特徵也不相同，實不應相提並論。所以美國及中國
    的對應申請案獲准專利，正是系爭專利具備進步性的最佳佐
    證。又系爭專利之申請專利範圍共計有39項，其中第1項獨
    立項有12項附屬項，第14項獨立項有12項附屬項，第27項獨
    立項有12項附屬項。原判決僅比對申請專利範圍第1項，即
    以偏概全，斷言臺灣申請案和美國申請案之申請專利範圍不
    同，美國申請案不得作為臺灣申請案具有進步性之佐證，顯
    有率斷之違法云云。
七、本院按凡利用自然法則之技術思想之高度創作，而可供產業
    上利用，且無法定情事者，得依專利法申請取得發明專利，
    固為專利法第19條暨第20條第1項所明定。惟其發明如「係
    運用申請前既有之技術或知識，而為熟習該項技術者所能輕
    易完成時」，雖無上述法定情事，仍不得依專利法申請取得
    發明專利，復為同法第20條第2項所規定。查被上訴人因認
    引證一與系爭專利比較，系爭專利發明標的係為將數個晶片
    層層堆疊基板之上表面，並在晶片之間，配置數個墊塊，以
    銲線分別電性連接各個晶片之銲墊至基板；墊塊之材質可為
    具有良好散熱性之矽、空白晶片(dummy chip)、或是其他金
    屬材料，熱膨脹係數亦與第一晶片和第二晶片相同或十分接
    近。雖系爭專利於每相鄰二晶片之間配置有複數個墊塊，與
    引證一於每相鄰晶片之間僅配置單一墊塊者不同，難稱系爭
    專利不具新穎性；然系爭專利發明標的為將習知晶片間用以
    堆疊之膠層，而改以配置墊塊，其可為整片式或柱狀式，材
    質為具有良好散熱性，熱膨脹係數亦與晶片相近，不會產生
    熱應力之問題，藉由曝露墊塊或加裝之散熱片的散熱表面，
    可產生良好散熱效果。系爭專利於堆疊晶片間配置墊塊，墊
    塊材質熱膨脹係數與晶片相近具有良好散熱性等，已為引證
    一揭示一晶片堆疊配置，晶片間之矽質墊塊係與晶片之熱膨
    脹係數相匹配，為一良好的熱導體等有相同之揭露；且在晶
    片堆疊配置中，晶片大小、墊塊材質及配置位置、墊塊型式
    、黏著層及封裝膠體材質等，均可因使用者之需求而可簡易
    變更運用；查系爭專利主要發明標的將習知晶片間用以堆疊
    之膠層，而改以配置墊塊等技術內容，既已為引證一所揭露
    ，故系爭專利係為運用申請前既有之技術或知識，而為熟習
    該項技術者所能輕易完成，不具進步性；又為系爭專利申請
    專利範圍第1、14、27項（獨立項）所述構成附加描述之附
    屬項（第2至13、15至26、28至39項）有關堆疊配置之晶片
    大小、墊塊材質及配置位置、墊塊型式、黏著層及封裝膠體
    材質等亦屬運用申請前既有之技術或知識，而為熟習該項技
    術者所能輕易完成，不具進步性。系爭專利違反專利法第20
    條第2項之規定，乃審定「舉發成立，應撤銷專利權」。訴
    願決定及原判決遞予維持，本院核無不合。又原判決雖在敘
    述系爭專利申請專利範圍時，將第1項中「複數個墊塊」之
    界定，誤載為「複數個墊塊，配置於每相鄰二該些晶片之間
    」（按，系爭專利申請專利範圍修正前公告本之內容，見原
    判決第8頁），惟原判決先則認定，本件舉發案應依91年5月
    24日系爭專利申請專利範圍修正本之內容與引證案比較審查
    ，而後於判斷時，復於原判決明載「…但依據系爭專利申請
    專利範圍第1項中有關墊塊的界定為：『複數個墊塊，分別
    配置於該些晶片之間，並且每相鄰二該些晶片之間配置有複
    數個該些墊塊』（按，系爭專利申請專利範圍修正本之內容
    ，見原判決第11頁）」，是原判決確係依系爭專利申請專利
    範圍修正本之內容與引證一比較判斷，自難謂原判決顯有違
    反行政訴訟法第189條第1項認定事實不依證據之違法。又原
    判決縱未特別記載系爭專利申請專利範圍修正本第9項之內
    容：「如申請專利範圍第1項所述之晶片堆疊封裝結構，其
    中每相鄰二該些晶片之間所配置的該些墊塊，係對應配置在
    該些晶片的角落位置」，惟查系爭專利申請專利範圍修正本
    第22項及第35項仍有「如申請專利範圍第14項所述之晶片堆
    疊封裝結構，其中該墊塊係為整片式」及「如申請專利範圍
    第27項所述之晶片堆疊封裝結構，其中該墊塊係為整片式」
    之記載，是墊塊並非全部係對應配置在該些晶片的角落位置
    ，故原判決認定「系爭專利於堆疊晶片間配置墊塊，已為引
    證一所揭露；而在晶片堆疊配置中，晶片大小、墊塊材質及
    配置位置、墊塊型式、黏著層、封裝膠體材質等，均可因使
    用者之需求而可簡易變更運用，乃運用申請前既有之技術或
    知識，而為熟習該項技術者所能輕易完成，自不具進步性」
    ，自無不合；另原判決既明載「退一步言，縱將墊塊如上訴
    人所主張以晶片局部面積的形式各別配置於晶片四周，雖可
    減少黏著層用量，然而，其結果反可能影響晶片與墊塊間黏
    著之可靠度，正如黏著時，在全面塗布膠量其黏著效果會優
    於塗佈局部面積一般。並且，上訴人所主張之墊塊係以晶片
    局部面積的形式各別配置於晶片四周，其加工將更為繁複，
    相較於先前技術，其整體製造可靠度並不具功效增進，是縱
    以功效增進之觀點，系爭案亦不具進步性」（見原判決第11
    及12頁），亦已依系爭專利申請專利範圍修正本第9項之內
    容而為判斷，難謂原判決有認定事實不依卷內證據之違法。
    又系爭專利與引證一比較審查結果，系爭專利不具進步性，
    違反專利法第20條第2項之規定，已如前述，則墊塊以晶片
    局部面積的形式各別配置於晶片四周，是否會影響晶片與墊
    塊間黏著之可靠度，及其加工是否將更為繁複，自無再徵詢
    相關學術單位或專業機構意見之必要。又系爭專利運用墊塊
    （至少包括一散熱表面）及加裝散熱片，以加強散熱效果，
    自係習知技術之簡單附加，故原判決認定此部分為運用申請
    前既有之技術或知識，而為熟習該項技術者所能輕易完成，
    不具進步性等情，並無判決不適用行政訴訟法第133條前段
    、第162條第1項、第2項規定及判決不備理由之違法。另上
    訴人就被上訴人審定：「為系爭專利申請專利範圍第1、14
    、27項（獨立項）所述構成附加描述之附屬項（第2至13、
    15至26、28至39項）有關堆疊配置之晶片大小、墊塊材質及
    配置位置、墊塊型式、黏著層及封裝膠體材質等亦屬運用申
    請前既有之技術或知識，而為熟習該項技術者所能輕易完成
    ，不具進步性」部分，既未表明不服，提起行政訴訟，原審
    未論及此，自不違反專利審查基準逐項審查之規定，亦無判
    決不備理由之違法。且各國法制有別，專利審查基準各異，
    對應案在他國獲准專利，尚難執為本件應為舉發不成立之論
    據，是原判決認定上訴人執系爭專利之美國對應申請案取得
    美國專利（二者申請專利範圍不儘相同），作為主張系爭專
    利具備發明進步性之佐證，殊有不合等情，亦無率斷之違法
    。綜上所述，上訴意旨指摘原判決違誤，難認有理由，應予
    駁回。
據上論結，本件上訴為無理由，爰依行政訴訟法第255條第1項、
第98條第3項前段，判決如主文。
中　　華　　民　　國　　96　　年　　5　　 月　　17　　日
                  第四庭審判長法  官　鍾　耀　光
                              法  官  戴  見  草
                              法  官  姜　仁　脩
                              法  官　黃　清　光
                              法  官　吳　慧　娟
以  上  正  本  證  明  與  原  本  無  異
中　　華　　民　　國　　96　　年　　5　　 月　　17　　日
　　　　　　　　　　　　　　　書記官　張　雅　琴
